【裁判字號】    97,訴,2387
【裁判日期】    980217
【裁判案由】    勞保
【裁判全文】
臺北高等行政法院判決
                                      97年度訴字第2387號
                              .
原      告  甲○○
被      告  勞工保險局
代  表  人  乙○○（總經理）
訴訟代理人  丙○○
            丁○○
上列當事人間因勞保事件，原告不服行政院勞工委員會中華民國
97年8 月4 日勞訴字第0970010625號訴願決定，提起行政訴訟，
本院判決如下：
    主  文
原告之訴駁回。
訴訟費用由原告負擔。
    事實及理由
一、程序事項：本件原告經合法通知，未於言詞辯論期日到場，
    核無行政訴訟法第218 條準用民事訴訟法第386 條各款所列
    情形，爰併準用民事訴訟法第385 條第1 項前段規定，依被
    告之聲請，由其一造辯論而為判決。
二、事實概要：
    原告前以豐隆工程企業有限公司為投保單位，加入勞工保險
    為被保險人，惟於民國（下同）95年12月4 日退保，嗣原告
    於96年8 月2 日以「自發性腦出血合併右側乏力」之病稱申
    請普通疾病殘廢給付，經被告將財團法人義大醫院（下稱義
    大醫院）96年7 月17日勞工保險殘廢診斷書及原告之相關病
    歷資料送請被告特約專科醫師提供醫理見解後認為：依勞工
    保險殘廢診斷書所載，原告因「自發性腦出血合併右側乏力
    」於95年12月18日初診，於96年7 月17日診斷成殘，係屬保
    險效力停止後發生之殘廢，不符勞工保險條例第19條之請領
    規定，遂以96年10月2 日保給殘字第09660657030 號函核定
    不予給付（下稱原處分）。原告不服，檢具健康檢查表、放
    射科檢查報告及電腦斷層片等，向勞工保險監理委員會申請
    審議。案經被告再送請被告另2 位特約專科醫師提供醫理見
    解後認為：據義大醫院之病歷資料記載，原告於95年12月18
    日因自發性腦出血合併右側乏力初診，96年7 月17日診斷殘
    廢，其因腦中風及診斷殘廢，係屬保險效力停止後發生之事
    故，不予核發其所請殘廢給付為合理，該會乃以97年3 月12
    日96保監審字第4099號爭議審定駁回在案。原告仍表不服，
    提起訴願，亦遭決定駁回，遂提起本件行政訴訟。
三、本件原告主張（原告未於準備程序及言詞辯論期日到場，據
    其起訴狀記載）：
（一）依據勞訴字第0950035468號函，被保險人無保險有效期間
      之就診紀錄，而義大醫師之醫理見解也無法正確判斷是否
      有小血塊（淡的），早已在95年12月4 日前發生，惟原告
      個人健康早存在高血壓、尿酸等病症，又一人居住，等發
      現時為時已晚，目前全需要人看護、長期臥床、勞工保險
      局監理委員會以病歷無記載95年12月4 日前發生腦中風為
      由故認無法給付，勞工保險條例之立法目的為保障勞工生
      活，促進社會安全而制定，原告投保20年，95年12月4 日
      前知道身體無力，無法工作，都吃成藥，95年12月16日才
      有就醫紀錄，相差11天被告竟以非絕對因果關係而拒絕給
      付，其龐大的看護費用原告實無法負擔，20年年資保單價
      值相當高，何況長期保單亦有通知之墊繳問題，被告無法
      有利提出是否小血塊是在退保後所造成，故應理賠以照顧
      勞工之基本生活等語。
（二）為此，原告依據行政訴訟法第5 條第2 項規定提起本件課
      予義務訴訟，並聲明求為判決：原審議結果廢除，請求判
      決核定勞工保險給付標準表第二等級1000天，給付550,00
      0 元。
四、被告則以：
（一）按「被保險人或其受益人，於保險效力開始後，停止前發
      生保險事故者，得依本條例規定，請領保險給付。」「被
      保險人在保險有效期間所發生之傷病事故，於保險效力停
      止後，必須連續請領傷病給付或住院診療給付者，一年內
      仍可享有該項保險給付之權利；傷病給付期限依第三十五
      條及第三十六條之規定；住院診療之被保險人經保險人自
      設或特約醫院認為可出院療養時應即出院。被保險人依前
      項規定連續請領保險給付期間內，因同一傷病及其引起之
      疾病致殘廢或死亡者，仍得請領殘廢給付或死亡給付。其
      非因病癒而經保險人自設或特約醫院同意出院後，在保險
      效力停止之日起一年內，因同一傷病及其引起之疾病致殘
      廢或死亡者亦同。」「保險人為審核保險給付或勞工保險
      監理委員會為審議爭議案件認有必要者，得向被保險人、
      受益人、投保單位、各該醫院、診所或領有執業執照之醫
      師、助產士等要求提出報告，或調閱各該醫院、診所及投
      保單位之病歷、薪資帳冊、檢查化驗紀錄或放射線診斷攝
      影片（Ｘ光照片）及其他有關文件，被保險人、受益人、
      投保單位、各該醫院、診所及領有執業執照之醫師或助產
      士等均不得拒絕。」「被保險人因普通傷害或罹患普通疾
      病，經治療終止後，如身體遺存障害，適合殘廢給付標準
      表規定之項目，並經保險人自設或特約醫院診斷為永久殘
      廢者，得按其平均月投保薪資，依同表規定之殘廢等級及
      給付標準，一次請領殘廢補助費，…被保險人領取普通傷
      病給付期滿，或其所患普通傷病經治療1 年以上尚未痊癒
      ，如身體遺存障害，適合殘廢給付標準表規定之項目，並
      經保險人自設或特約醫院診斷為永不能復原者，得比照前
      項規定辦理。」勞工保險條例第19條第1 項、第20條、第
      28 條 及第53條分別定有明文。另查行政院勞工委員會87
      年4 月30日臺87勞保2 字第17789 號函釋：「有關勞保被
      保險人於加保有效期間因傷病門診診療，於保險效力停止
      之日起1 年內因同一傷病致殘廢或死亡，得依勞工保險條
      例第20條規定核發殘廢或死亡給付，並自函示之日起適用
      。」又依該會95 年12 月5 日勞保2 字第0950114251號函
      示略以：「雖被保險人無保險有效期間之就診紀錄，惟經
      醫師提出之醫理見解推斷其於保險效力停止後1 年內之傷
      病係在保險有效期間即已發生者，仍得依勞工保險條例規
      定請領保險給付。」
（二）原告於96年8 月2 日（本局收文日期）以因自發性腦出血
      合併右側乏力申請普通疾病殘廢給付，查其已於95年12月
      4 日自豐隆工程企業有限公司退保，案經被告據所送義大
      醫院96年7 月17日出具之殘廢診斷書及調取該院相關病歷
      資料，送請被告特約專科醫師提供之醫理見解：「無法推
      斷原告所患傷病係在95年12月4 日前（保險有效期間）即
      已發生。」且據上開殘廢診斷書載，原告因上症於95年12
      月18日初診，於96年7 月17日診斷成殘，係屬保險效力停
      止後發生之殘廢，不符前揭請領規定，核定所請殘廢給付
      應不予給付。原告不服，申請審議，被告將相關資料送請
      另2 位特約專科醫師提供之醫理見解：「1. 本 件依據義
      大醫院入院病歷，95年12月18日入院，於入院前2 日突發
      意識障害、頭暈、右側肢體無力及言語不清，診斷為腦內
      出血。2.資料中無95年11月間開始發病之記載。3.發病日
      期為95年12月16日，為停保期間發生之疾病。」「原告之
      腦出血應自症狀發生之日（95年12月15日）發生，並無證
      據顯示之前已發生。高血壓為腦出血之重要危險因子，但
      不可以高血壓之存在即認定已發生，不必然為絕對因果關
      係。故腦出血應非95年12月4 日前即發生。」復經勞工保
      險監理委員會審定，經其特約專科醫師審查，據義大醫院
      之病歷資料記載，原告於95年12月18日因自發性腦出血合
      併右側乏力初診，96年7 月17日診斷殘廢，其因腦中風及
      診斷殘廢，係屬保險效力停止後發生之事故，不予核發其
      所請殘廢給付為合理，認被告原核定尚無不當，原告不服
      ，提起訴願亦遭決定駁回。
（三）原告雖主張其所患早在95年12月4 日（退保日）以前發生
      ，請求按第2 等級1,000 日，給付550,000 元云云。惟查
      ，本案既經被告及勞工保險監理委員會4 位專科醫師多次
      審查，咸認高血壓為腦出血之重要危險因子，但不可以高
      血壓之存在即認定已發生，不必然為絕對因果關係，原告
      之腦出血應自症狀發生之日（95年12月15日）發生，並無
      證據顯示之前已發生，原告所患係保險效力停止後發生之
      事故，不符勞工保險條例第19條第1 項規定，且非屬退保
      前所發生之傷病事故所致殘廢，並無同條例第20條規定之
      適用，不予核發其所請殘廢給付為合理。另查殘廢症狀程
      度常涉醫理專業，依行政院衛生署89年3 月17日衛署醫字
      第89013119號書函說明3 ：「診斷書之內容，係由醫師依
      病人病情或依該病人之病歷據實填載，……，至於該診斷
      書所載之病情，是否符合殘障給付標準，係由該殘障給付
      主管機關逕依職責認定。」被告據特約專科醫師審查提供
      之醫理見解，綜合審酌加以核定洵無違誤等語，資為抗辯
      。並聲明求為判決駁回原告之訴。
五、按「被保險人或其受益人，於保險效力開始後，停止前發生
    保險事故者，得依本條例規定，請領保險給付。」「被保險
    人在保險有效期間所發生之傷病事故，於保險效力停止後，
    必須連續請領傷病給付或住院診療給付者，一年內仍可享有
    該項保險給付之權利；傷病給付期限依第三十五條及第三十
    六條之規定；住院診療之被保險人經保險人自設或特約醫院
    認為可出院療養時應即出院。被保險人依前項規定連續請領
    保險給付期間內，因同一傷病及其引起之疾病致殘廢或死亡
    者，仍得請領殘廢給付或死亡給付。其非因病癒而經保險人
    自設或特約醫院同意出院後，在保險效力停止之日起一年內
    ，因同一傷病及其引起之疾病致殘廢或死亡者亦同。」「被
    保險人因普通傷害或罹患普通疾病，經治療終止後，如身體
    遺存障害，適合殘廢給付標準表規定之項目，並經保險人自
    設或特約醫院診斷為永久殘廢者，得按其平均月投保薪資，
    依同表規定之殘廢等級及給付標準，一次請領殘廢補助費，
    ……被保險人領取普通傷病給付期滿，或其所患普通傷病經
    治療一年以上尚未痊癒，如身體遺存障害，適合殘廢給付標
    準表規定之項目，並經保險人自設或特約醫院診斷為永不能
    復原者，得比照前項規定辦理。」勞工保險條例第19條第1
    項、第20條、第28條及第53條分別定有明文。另按「有關勞
    保被保險人於加保有效期間因傷病門診診療，於保險效力停
    止之日起1 年內因同一傷病致殘廢或死亡，得依勞工保險條
    例第20條規定核發殘廢或死亡給付，並自函示之日起適用。
    」「雖被保險人無保險有效期間之就診紀錄，惟經醫師提出
    之醫理見解推斷其於保險效力停止後1 年內之傷病係在保險
    有效期間即已發生者，仍得依勞工保險條例規定請領保險給
    付。」亦經行政院勞工委員會87年4 月30日臺87勞保2 字第
    17 789號、95年12月5 日勞保2 字第0950114251號函令分別
    解釋在案。上開函令係主管機關勞委會基於職權，依據勞工
    保險條例第19條及第53條等相關規定所訂定具有解釋性之行
    政規則，為法律必要之補充，未對人民權利之行使增加法律
    所無之限制，亦未逾越母法之限度，自可加以適用。
六、上開事實概要欄所述之事實，除後列之爭點事項外，其餘為
    兩造所不爭執，並有原處分書、勞工保險殘廢給付申請書暨
    給付收據、勞工保險殘廢診斷書、特約醫師審查意見、全民
    健康保險成人預防保健服務檢查單、義大醫院放射科檢查報
    告單、勞工保險被保險人投保資料表、義大醫院病歷及檢查
    報告單、檢驗報告單、急診檢查報告單、X 光片、電腦斷層
    片等件附卷可稽，為可確認之事實。
七、歸納兩造之上述主張，本件之爭執重點厥為：被告特約醫師
    認原告腦出血症狀無法證明在95年12月4 日退保前即發生之
    醫理見解，有無違誤？被告依此醫理見解不予核發原告所請
    之殘廢給付，是否適法？茲分述如下：
（一）按勞工保險條例第53條「附表二」（即勞工保險殘廢給付
      標準表）之立法結構，係以「身體障害狀態」之程度為基
      準，來區分殘廢之等級，被保險人症狀達於何種殘廢等級
      ，被告須基於法定職權加以認定，並決定是否核發殘廢給
      付；而「被保險人殘廢等級有無加重」之審定，尚須將症
      狀前後情形加以比較，均涉及醫理專業領域，非醫理專業
      人員難以為之，是勞工保險條例第56條因而規定「保險人
      於審核失能給付，認為有複檢必要時，得另行指定醫院或
      醫師複檢。」及勞工保險局組織條例第11條第2 項規定「
      被告得視業務需要聘用兼任醫師12人至20人」以實現被告
      之審核、認定職權，被告容有判斷空間。又為增加被告職
      權認定之準確性，勞工保險條例第28條規定保險人（即被
      告）為審核保險給付，得向被保險人、受益人、投保單位
      、各該醫院、診所或領有執業執照之醫師、助產士等要求
      提出報告，或調閱各該醫院、診所及投保單位之病歷、薪
      資帳冊、檢查化驗紀錄或放射線診斷攝影片（Ｘ光照片）
      及其他有關文件，被保險人、受益人、投保單位、各該醫
      院、診所及領有執業執照之醫師或助產士等均不得拒絕，
      故被告於審核保險給付案件時，為達「認定殘廢等級之目
      的」，除以被保險人或受益人檢附之資料、診斷書等書面
      資料予以審核外，如有必要，亦得另外徵詢專科醫師意見
      或實地派員訪查瞭解實情，以作為裁量之基礎，此即被告
      就殘廢等級之法定審核及認定職權。行政院衛生署89年3
      月17日衛署醫字第89013119號函釋謂：「診斷書內容，係
      由醫師依病人病情或依該病人之病歷據實填載，而非依病
      人要求出具，至於該診斷書所載之病情是否符合殘障給付
      標準，係由該殘障給付主管機關逕依權責認定。」即係本
      於前揭意旨所為之解釋，行政機關應予適用。由於前揭殘
      廢等級之認定職權，涉及專業性、經驗性之判斷，且基於
      司法、行政權分立之原則，法院原則上應承認行政機關就
      此等事項之決定有「判斷餘地」。而在「判斷餘地」範圍
      內，法院應尊重行政機關之專業認定，但如行政機關之判
      斷有恣意濫用及其他違法情事，亦應承認法院得例外加以
      審查，其可資考量之情形包括：1.行政機關所為之判斷，
      是否出於錯誤之事實認定或錯誤之資訊。2.行政機關之判
      斷，是否有違一般公認之價值判斷標準。3.行政機關之判
      斷，是否違反法定之正當程序。4.作成判斷之行政機關，
      其組織是否合法且有判斷之權限。5.行政機關之判斷，是
      否出於與事物無關之考量，亦即違反不當連結之禁止。6.
      行政機關之判斷，是否違反相關法治國家應遵守之原理原
      則，如平等原則、公益原則等。
（二）本件原告雖持國軍北投醫院96年11月6 日出具同日審定成
      殘之殘廢診斷書載略以：「病人於95年12月18日至96年1
      月20日住院，殘廢部位為中樞神經，成殘之傷病名稱為『
      自發性腦出血合併右側乏力』」，主張伊符合請領殘廢給
      付之規定云云。惟查，本件被告將所調取之原告於義大醫
      院相關病歷資料，送請被告特約專科醫師提供之醫理見解
      認為：「（其所患傷病是否可推論在95年12月4 日前保險
      有效期間即已發生？）無法推斷95年12 月4日前即已發生
      。」等語，有審查意見表在卷可稽（參見原處分卷第5 頁
      ）。嗣在審議程序中，被告為妥慎處理，復將之送請特約
      專科醫師審查認為：「無法推斷95年12月4 日已發生。
      符合第5 項第1級 。」「本件依據義大醫院入院病歷
      ：95年12月18日入院，於入院前二日突發意識障害頭暈，
      右側肢體無力及言語不清，診斷為腦內出血。資料中無
      95年11月間開始發病之記載。發病日期為95年12月16日
      ，為停保期間發生之疾病。」「蔡先生之腦出血應自症狀
      發生之日（95年12月15日）發生，並無證據顯示之前已發
      生。高血壓為腦出血之重要危險因子，但不可以高血壓之
      存在及認定已發生，不必然為絕對因果關係。故腦出血應
      非95年12月4 日前即已發生。」等語，亦為相同認定，有
      各該特約專業醫師審查意見表附卷足憑（參見原處分卷第
      6 頁至第10頁）；另勞工保險監理委員會為進行審議，亦
      指定其特約專科醫師審查，認定：「…依高雄義大醫院殘
      廢證明『須經常借助氧氣，右側肢體肌力零，完全無法行
      動，大小便失禁，終身無法從事任何工作』其殘廢程度可
      符合第6 項第2 等級。惟本申請人95年12月18日初診，96
      年7 月17日審定殘廢，而申請人已於95年12月4 日退職退
      保，此次中風及殘廢，係退職退保後之事件，勞保局依規
      定不予核付為合理。」等語，有該會專科醫師審查意見表
      附卷可稽（參見訴願卷第17頁）。復於訴願程序中，被告
      再將之送請相同特約專科醫師再次審查認為：「無法推斷
      95年12月4 日退保前已發生。」「95年12月18 日 義大
      醫院急診處及入院病情資料為：二日前突發全身無力，及
      意識變化，及頭暈就醫，於急診處發現有右側肢體無力及
      失語症，腦斷層檢查發現有左側腦出血及右基底神經節出
      血。據上述病情記載，其於本次發病前無明顯神經障害
      ，顯示有腦出血之病況，檢查所見亦為95年12月18日當日
      腦內出血之病況，依據臨床症狀，發病日期應為95年12月
      16日。95年12月4 日退保前，無神經障害顯示急性腦內
      出血之病情。」「腦出血為95年12月16日發生，95年12月
      4 日前並無腦出血發生之症狀表現，無法認定在此之前已
      發生腦出血。」等語，亦為相同認定，有該特約專業醫師
      審查意見表存卷可查（參見原處分卷第11頁至第16頁）。
      是以，被告依據原告所檢附之殘廢診斷書及原告就診之醫
      院病歷資料，並參酌其特約專科醫師審查意見，綜合其病
      灶症狀，認原告於95年12月18日因自發性腦出血合併右側
      乏力初診，96年7 月17日診斷殘廢，雖符合勞工保險殘廢
      給付標準表第5 項第1 等級（亦即中樞神經系統機能遺存
      極度障害，終身不能從事任何工作，經常需醫療護理或專
      人周密照護之情形）、第6 項第2 等級（亦即中樞神經系
      統機能之病變，引起截癱或偏癱，致終身不能從事任何工
      作，日常生活需人扶助之情形），惟因屬停保期間之殘廢
      事故，故被告乃核定原告所請殘廢給付不予給付，即非無
      據。
（三）雖原告另訴稱「原告個人健康早存在高血壓、尿酸等病症
      ，又一人居住，等發現時為時已晚……原告投保20年，95
      年12月4 日前知道身體無力，無法工作，都吃成藥，95年
      12 月16 日才有就醫紀錄，相差11天被告竟以非絕對因果
      關係而拒絕給付……被告無法有利提出是否小血塊是在退
      保後所造成，故應理賠以照顧勞工之基本生活。」云云。
      惟查，高血壓固為腦出血之重要危險因子，惟兩者並無絕
      對因果關係，不可以高血壓之存在即據以延伸認定本件之
      殘廢事故業已發生，為前開特約專業醫師所闡述明確。另
      依一般醫理，尿酸濃度愈高者，將來罹患心血管疾病而死
      亡的機率固然也愈高，然尿酸與腦出血之間亦不必然存有
      絕對因果關係，因此同上說明，本件亦不能以尿酸偏高即
      據以認定系爭殘廢事故係在加保期間所發生。是以，原告
      之上節主張，洵非可採。
（四）本件原告並非在95年12月4 日退保前即已成殘，及不能以
      高血壓之存在即據以延伸認定系爭之殘廢事故是在退保前
      即已發生等情事，既經被告為專業性之判斷，且查該判斷
      亦無恣意濫用及其他違法情事，揆諸首揭說明，本院自應
      予以尊重。又原告所患係保險效力停止後發生之事故，不
      符勞工保險條例第19條第1 項規定，且非屬退保前所發生
      之傷病事故所致殘廢，亦無同條例第20條規定之適用。從
      而，被告核定原告所請殘廢給付應不予給付，於法即無不
      合。
八、綜上所述，原處分以原告申請普通疾病殘廢給付，其殘廢發
    生原因「自發性腦出血合併右側乏力」，係屬保險效力停止
    後發生之殘廢，不符勞工保險條例第19條第1 項規定，且非
    屬退保前所發生之傷病事故所致殘廢，亦無同條例第20條規
    定之適用，乃否准所請殘廢給付，其認事用法均無違誤，爭
    議審定及訴願決定遞予維持，亦無不合，原告徒執前詞，訴
    請撤銷爭議審定，為無理由，應予駁回。
九、兩造其餘陳述於判決結果不生影響，無庸一一論列，併予敘
    明。
據上論結，本件原告之訴為無理由，爰依行政訴訟法第98條第1
項前段、第218 條，民事訴訟法第385 條第1 項前段，判決如主
文。
中    華    民    國    98    年     2    月   17     日
                  臺北高等行政法院第一庭
                         審 判 長 法  官  王立杰
                                  法  官  楊得君
                                  法  官  劉錫賢
上為正本係照原本作成。
如不服本判決，應於送達後20日內向本院提出上訴狀並表明上訴
理由，如於本判決宣示後送達前提起上訴者，應於判決送達後20
日內補提上訴理由書（須按他造人數附繕本）。
中    華    民    國    98    年     2    月   17     日
                                  書記官  陳德銘


司法院資訊處製作；財團法人民間司法改革基金會備份。
